【裁判字號】    97,上易,1741
【裁判日期】    971104
【裁判案由】    集會遊行法
【裁判全文】
臺灣高等法院刑事判決                97年度上易字第1741號
上  訴  人
即  被  告  甲○○
選任辯護人  陳建宏    律師
上列上訴人因集會遊行法案件，不服臺灣臺北地方法院96年度易
字第2235號，中華民國97年6月23日第一審判決（起訴案號：臺
灣臺北地方法院檢察署96年度偵字第11982號），提起上訴，本
院判決如下：
    主  文
上訴駁回。
    事  實
一、甲○○係中華民國第七屆花蓮選區之立法委員，因不滿行政
    院擱置興建蘇花高速公路等政策，為達成「爭取蘇花高建設
    」之訴求，曾向臺北市政府警察局中正第一分局申請於民國
    96年5月3日舉行集會，經台北市政府警察局中正第一分局核
    准其於96年5月3日上午9時許至晚上10時許，在台北市○○
    路○段41號（環保署）前人行道舉行集會，申請人數一千人
    ；嗣甲○○（及其代理人）於同年5月2日提出集會遊行補充
    書，變更集會之時間、處所，經台北市政府警察局中正第一
    分局於96年5月2日，以其申請符合規定為由，准其遊行時間
    為「96年5月3日（星期四）11時至15時」、集會地點「1.中
    華路一段41號（環保署）前人行道。2.凱達格蘭大道【自公
    園路（不含）至中山南路（不含）】外交部前人行道及所鄰
    一個車道。」、申請人數「一萬人」，並於許可附帶限制事
    項中特別記載「凱道集會時群眾欲轉移至環保署集會，民眾
    人數至多不得超過五百人（以搭乘遊覽車之方式往返），另
    至行政院遞交陳情書時，民眾人數不超過十人」。
二、甲○○明知在室外公共場所舉行演說或聚眾活動等集會或遊
    行，應先向主管機關申請並取得主管機關許可，且明知其本
    次僅向主管機關申請取得上開集會處所（即環保署、凱達格
    蘭大道）之許可，許可集會地點並未包含行政院或監察院，
    也未事先申請遊行事宜，竟於96年5月3日上午11時許起，民
    眾陸續抵達凱達格蘭大道之集會現場參與，於同日下午2時2
    8分許，以「爭取興建蘇花高建設」為由，在凱達格蘭大道
    集會現場手持擴音設備向現場群眾發表演說，繼之於下午2
    時44分許，手持擴音器向現場群眾表示：「我們現在正式到
    行政院表達我們的訴求，要求蘇貞昌院長馬上動工蘇花高」
    等語，旋即帶領現場為數眾多之群眾、宣傳車數輛，沿台北
    市○○○路（南往北方向）前往台北市○○○路之行政院，
    沿途手持布條旗幟、高呼口號，現場指揮官台北市政府警察
    局中正第一分局介壽路派出所所長劉昌祺見狀，基於行政院
    為集會遊行禁制區且違反合法申請之集會範圍，乃於同日下
    午2時52分許，第一次舉牌「警告」下令解散集會活動，並
    以擴音器要求解散，惟甲○○仍不置理，持續帶領現場群眾
    高呼口號由中山南路往行政院方向前進；行至中山南路與凱
    達格蘭大道口（景福門東北角），第一分區現場指揮官台北
    市政府警察局中正第一分局忠孝西路派出所所長林介銘為維
    護秩序及安全，乃再於同日下午3時許，第二次舉牌「命令
    解散」，並以擴音器指名甲○○要求其解散群眾，惟其仍置
    之不理，猶帶領在場群眾繼續率眾步行由中山南路前往進行
    政院，佔據中山南路一線車道，拒不遵守解散命令，期間警
    方為避免妨礙車輛通行、集會遊行民眾安全，曾派員警騎乘
    警車在旁維護秩序，並持續與甲○○溝通，然均無效果，甲
    ○○仍持續率領群眾抵達忠孝西路與中山南路口監察院前，
    佔據人行道及車道，現場指揮官台北市政府警察局中正第一
    分局仁愛路派出所所長蕭世典遂於同日下午3時10分許，在
    台北市○○○路與中山南路口前第三次舉牌「制止」，且復
    以擴音器指出甲○○之名字要求其立即解散，惟甲○○明知
    該集會活動業經警方三次舉牌命令解散，仍無視於警方之命
    令，持續率眾集結於上址，並要求警方撤離維持現場秩序之
    保防替代役。嗣於同日下午3時13分許，甲○○要求現場群
    眾就地坐下後，與其他代表人員進入行政院遞交陳情書，其
    餘群眾或站或坐持續在場集結，以此抗拒解散命令，影響當
    地交通秩序，現場指揮官蕭世典見現場情況稍許失控，再度
    於同日下午3時38分許，第四度舉牌制止，迄於同日下午3時
    57分許，甲○○與其他代表步出行政院，復以擴音器向群眾
    發表約四分三十一秒之演說並告知其遞交陳情書之結果，始
    宣布活動結束，在場集結群眾、宣傳車始陸續散去。
三、案經臺北市政府警察局中正第一分局報請臺灣臺北地方法院
    檢察署檢察官偵查起訴。
    理  由
一、證據能力
  (一)按被告以外之人於審判外之言詞或書面陳述，除法律有規定
    者外，不得作為證據；被告以外之人於偵查中向檢察官所為
    陳述，除顯有不可信信之情況者外，得為證據，刑事訴訟法
    第159條第1項、第159條之1第2項分別定有明文。是偵查中
    對被告以外之人（包括證人、鑑定人、告訴人、被害人及共
    同被告等）所為之偵查筆錄，或被告以外之人向檢察官所提
    之書面陳述，性質上均屬傳聞證據，惟現階段刑事訴訟法規
    定檢察官代表國家偵查犯罪、實施公訴，依法其有訊問被告
    、證人及鑑定人之權，證人、鑑定人且須具結，而實務運作
    時，檢察官偵查中向被告以外之人所取得之陳述，原則上均
    能遵守法律規定，不致違法取供，其可信度極高，職是，被
    告以外之人前於偵查中為證述，除反對該項供述得具有證據
    能力之一方，已釋明「顯有不可信之情況」之理由外，不能
    以該證人未於審判中接受他造之反對詰問為由，即遽指該證
    人於偵查中之陳述不具證據能力。
  (二)查本件證人劉昌祺、林介銘、蕭世典分別於檢察官偵查中，
    經具結後為陳述，乃依法定程序所為，本院審酌證人劉昌祺
    、林介銘、蕭世典上開言詞陳述作成時之情況，係經檢察官
    告知具結之義務及偽證之處罰後具結而為任意陳述，核其製
    作筆錄過程，並無違法取供或證明力明顯過低之瑕疵，所為
    陳述蓋係出於供述者之真意，皆具信用性，並無顯有不可信
    之情形；嗣於本院最後審理時，再逐一提示其偵訊筆錄並告
    以要旨，由被告及其選任辯護人依法辯論，是以證人劉昌祺
    、林介銘、蕭世典於偵訊中經具結後所為陳述作為證據，並
    無任何不當，則依刑事訴訟法第159條之1第2項規定，自具
    有證據能力。被告雖以司法院大法官會議釋字第582號解釋
    為由，抗辯上開證人於偵查中之證詞，未經被告對質、詰問
    ，不得作為證據。然查我國刑事審判，採直接審理原則及言
    詞審理原則，使法官從直接審理及言詞審理中有關人員之陳
    述，獲致態度證據，以形成正確之心證。此由司法案大法官
    會議解釋釋字第582號解釋文載明：「‧‧‧為確保被告對
    證人之詰問權，證人於審判中，應依法定程序，到場具結陳
    述，並接受被告之詰問，其陳述始得作為認定被告犯罪事實
    之判斷依據」自明。故現行刑事訴訟法採交互詰問制度，以
    期透過詰問程序之運作，辯明供述證據之真偽，使真實呈現
    ，被告得於審判程序中詰問證人，不僅為憲法第16條保障人
    民訴訟權所衍生之權利之一，且屬憲法第8條第2項正當法律
    程序所保障之權利。惟按偵查，不公開之；又訊問證人、鑑
    定人時，如被告在場者，被告得親自詰問；詰問有不當者，
    檢察官得禁止之，刑事訴訟法第245條第1項、第248條第1項
    分別定有明文。而偵查程序與審判程序兩者迥然不同，自不
    得相混，故偵查基於不公開原則，被告於偵查程序對證人之
    對質、詰問權，依上開規定受到禁止、限制，核與審判程序
    採行交互詰問制度，被告可經由該程序詰問證人不同，尚不
    能以被告於偵查中對證人劉昌祺、林介銘、蕭世典未能當庭
    為對質、詰問，遽認上開證詞不得作為證據，被告此部分抗
    辯尚不足採。
  (三)至於卷附警員劉昌祺、林介銘、蕭世典於96年5月3日所製作
    之職務報告各一份，係針對其等於96年5月3日分別擔服「05
    03」專案勤務（凱達格蘭大道聚眾防處勤務）分區現場指揮
    官期間，如何執行勤務、維護秩序及安全、及舉牌警告、制
    止被告及其率領群眾在現場繼續集會之相關措施，而製作之
    職務報告書，依刑事訴訟法第159條第1項之規定，仍屬於被
    告以外之人於審判外之書面陳述，而該文書並非經常處於可
    公開檢查之狀態，且設有錯誤，亦難以發現而得及時糾正，
    其真實之保障性不高，依刑事訴訟法第159條之4之立法理由
    ，非屬該條第一款之「公務員職務上製作之紀錄文書、證明
    文書」，被告既已爭執該職務報告之證據能力（見原審97年
    3月17日及本院97年8月4日準備程序筆錄），因認證人劉昌
    祺、林介銘、蕭世典上開製作之職務報告均無證據能力。
  (四)另卷附之警方現場採證照片二十六幀、蒐證光碟三片，被告
    及其選任辯護人所提出之媒體拍攝光碟二片，均係機械之方
    式所留存之影像，並非依憑人之記憶再加以轉述而得，要非
    供述證據，無「傳聞證據排除法則」之適用，此外，復無證
    據證明有何偽造、變造或違法取得之情事，且均與檢察官主
    張之事實具有關聯性，該照片、光碟亦具有證據能力。況檢
    察官、被告及其選任辯護人已表示就該等證據能力均不爭執
    （見本院97年8月4日準備程序筆錄），復於本院言詞辯論終
    結前，未對該等證據之證據能力聲明異議，則依刑事訴訟法
    第159條之5規定，亦應認有證據能力。
二、訊據被告甲○○固坦承其確有於上揭時、地參與前述活動之
    事實，惟矢口否認有何違反集會遊行法之犯行，辯稱：伊當
    天經合法申請核准到總統府、環保署陳情，本來申請到行政
    院集會，但主管機關告知不能定點集會，只能陳情，所以當
    總統府未依慣例派員接受陳情時，基於前行政院長蘇貞昌曾
    再三表示要興建蘇花高，方轉往行政院陳情，伊僅告知群眾
    將要前往行政院，也有告訴民眾與之一起前往，但有時跟群
    眾說話是習慣性問題，大小場合政治人物講話都是這樣；行
    進過程中，伊雖係手持布條走在群眾前端，但當時群眾人數
    非常多，還要閃避行經車輛，並沒有看到警方有三次舉牌警
    告，伊與群眾抵達忠孝西路與中山南路口就自動停下來，並
    非如起訴書所載是因為優勢警力阻擋才停下；伊與群眾只是
    尋求一個合法訴求、陳情管道，過程中也與警方不斷進行協
    商，避免暴力衝突發生，伊行為並未違法云云。惟查：
  (一)被告因不滿行政院擱置興建蘇花高速公路等政策，為達成「
    爭取蘇花高建設」之訴求，向臺北市政府警察局中正第一分
    局申請於民國96年5月3日舉行集會，經臺北市政府警察局中
    正第一分局核准其於96年5月3日上午9時許至22時許，在臺
    北市○○路○段41號（環保署）前人行道舉行集會，申請人
    數1,000人；後於同年5月2日提出集會遊行補充書，變更集
    會之時間、處所，嗣經臺北市政府警察局中正第一分局於96
    年5月2日，以其申請符合規定為由，准其遊行時間「96年5
    月3日（星期四）11時至15時」、集會地點「1.中華路1段41
    號（環保署）前人行道。2.凱達格蘭大道【自公園路（不含
    ）至中山南路（不含）】外交部前人行道及所鄰1個車道。
    」、申請人數「10,000人」，並於許可附帶限制事項中特別
    記載「凱道集會時群眾欲轉移至環保署集會，民眾人數至多
    不得超過500人（以搭乘遊覽車之方式往返），另至行政院
    遞交陳情書時，民眾人數不超過10人」等事實，為被告所不
    爭執（見本院97年3月17日準備程序筆錄），且有臺北市政
    府警察局中正第一分局核定集會遊行通知書、臺北市政府警
    察局中正第一分局集會遊行補充書（變更）暨所附之集會代
    理人同意書、申請集會遊行糾察員名冊、申請變更96年5月3
    日集會地點切結書各一份在卷可稽（見偵卷第20頁至第27頁
    ），此部分事實堪予認定。
  (二)96年5月3日11時許，群眾、宣傳車陸續抵達凱達格蘭大道集
    會現場，繼之於同日14時28分許，被告肩披「行動指揮」之
    紅布條登上暫停於凱達格蘭大道集會現場之宣傳車上，手持
    擴音設備向現場群眾發表演說，繼之於14時50分許帶領現場
    群眾、宣傳車前往行政院，被告頭綁白布條、手持「還我蘇
    花高！高層們! 不要硬把花蓮人當動物」之標語布條走於群
    眾最前端，現場指揮官劉昌祺即於同日14時52分許，第一次
    舉牌「警告」下令解散集會活動，惟被告仍不置理，仍手持
    布條帶領現場群眾高呼口號由中山南路（南往北方向）往行
    政院方向前進；行至中山南路與凱達格蘭大道口（景福門東
    北角），第一分區現場指揮官即臺北市政府警察局中正第一
    分局忠孝西路派出所所長林介銘為維護秩序及安全，乃再於
    同日14時59分許第二次舉牌「命令解散」，並以擴音器指名
    被告要求解散群眾，惟其置之不理，猶帶領在場群眾繼續率
    眾步行由中山南路前進行政院，佔據中山南路一線車道，拒
    不遵守解散命令，期間警方為避免妨礙車輛通行、集會遊行
    民眾安全，曾派員警騎乘警車在旁維護秩序，並持續與被告
    溝通仍無效；被告乃率領群眾至忠孝西路與中山南路口監察
    院前佔據在車道上，現場指揮官即臺北市政府警察局中正第
    一分局仁愛路派出所所長蕭世典遂於同日15時10分許，在臺
    北市○○○路與中山南路口前第三次舉牌「制止」，並再度
    以擴音器指出被告姓名，要求其立即解散，惟被告明知該集
    會、遊行活動業經警方三次舉牌命令解散，仍無視於員警制
    止及解散集會、遊行之命令，率眾集結上址，並要求警方撤
    離維持現場秩序之保防替代役，嗣於同日15時13分許，被告
    要求現場群眾就地坐下後，即夥同其他代表人員進入行政院
    遞交陳情書，其餘群眾或站或坐，持續在場糾集、呼喊口號
    ，迄至同日15時58分許，被告至行政院遞交陳情書後返回群
    眾集結現場，向群眾說明陳情狀況後要求群眾搭乘遊覽車返
    家，群眾始陸續散去等情，業據證人劉昌祺、林介銘於檢察
    官訊問、證人蕭世典於偵訊及原審審理時證述甚詳（見偵卷
    第32至33頁、第42至第43頁、第46頁至第47頁，原審96年4
    月14日審理筆錄），並有現場蒐證光碟三片暨原審勘驗筆錄
    、警方蒐證照片26幀等件附卷可稽（見偵卷第9頁至第15 頁
    、第35至40頁，原審卷第97頁至第104頁）。足見轄區主管
    機關臺北市政府警察局中正第一分局對於上開非法集會，分
    別已於96年5月3日14時52分許、14時59分許、15時6分許各
    為一次舉牌警告、命令解散、制止之行為，且被告及群眾並
    未於三次舉牌後離去或散去，仍繼續於監察院前集會，直至
    同日15時57分許，被告步出行政院並上宣傳車以擴音器向群
    眾表示遞交陳情書之結果後，群眾始漸行離去等事實，亦堪
    認定。
  (三)被告雖辯稱當時群眾很多，並未看到舉牌警告或制止，也沒
    聽到員警廣播下令解散云云。然查，依現場蒐證照片所示（
    見偵卷第9頁至第15頁、第35至40頁），警方人員（包括證
    人劉昌祺）係於96年5月3日14時51分21秒許，在凱達格蘭大
    道與中山南路路口西南角（景福門圓環前），朝向集會群眾
    為第一次舉牌警告，繼之警方人員（包括證人林介銘）於同
    日14時59分24秒許，在凱達格蘭大道與中山南路路口東北角
    （約在台大醫院前），朝向遊行群眾之最前端為第二次舉牌
    為解散命令，後警方人員（包括證人蕭世典）於同日15時9
    分10秒許，在忠孝東路與中山南路路口（即監察院前），朝
    向遊行群眾之最前端為第三次舉牌制止等情；而在蒐證錄影
    光碟中，在被告於同日14時43分44秒許登上宣傳車稱「我們
    現在正式到行政院去表達我們的訴求，要求蘇貞昌院長馬上
    動工蘇花高」等語，未幾，警方即於14時48分至14時53分許
    ，在凱達格蘭大道與中山南路路口西南角（景福門圓環前）
    ，朝向集會群眾高舉第一次警告之牌示，繼之被告手持白色
    布條在遊行隊伍最前排，沿中山南路由南往北朝行政院方向
    前進，錄影畫面可見被告始終手持白布條走在遊行隊伍最前
    端，其前方僅有多位媒體記者、零星警方人員拍攝蒐證或維
    持交通秩序，迄至警方於15時6分至8分許為第三次舉牌制止
    時，被告仍行走於遊行隊伍最前端等情，此業經原審當庭勘
    驗屬實（見原審97年4月22日、97年6月2日審判筆錄），被
    告更於原審準備程序時堅稱：「我不是跟著群眾走，我是走
    在前面，因為主要是我要進行政院陳情」等語（見原審卷第
    63頁反面），足見被告於警方第一次舉牌時，確實在場並對
    群眾發表言論，並於警方第二、三次舉牌時均在場且立於遊
    行隊伍最前端，委無疑義；而警方三次舉牌（警告、解散命
    令、制止）時，均係站立在明顯地點、朝向集會遊行群眾隊
    伍前端高舉牌示宣告，同時配合擴音器宣示，復點名「甲○
    ○先生」已違反集會遊行法，要求解散，足徵警方以被告為
    對象而舉牌，並廣播為「警告行為違法」、「命令解散」、
    「制止」該次集會之意思表示之際，被告要無不知之理。上
    揭辯稱因現場人多、太混亂，伊沒有看到舉牌云云，核與卷
    內事證不符，乃事後卸責之詞，不足採信。
  (四)按集會遊行法係採準則主義之許可制，在不涉及集會之目的
    或內容下，以明確之法律規定，針對時間、地點及方式等形
    式要件，事前審查集會之申請，係符合憲法之精神。於準則
    許可制下，應經許可之集會而未經許可或經許可後有明
    顯而立即危險之事實發生，均應依第25條第1項，由該管主
    管機關依第26條公平合理考量人民集會權利與其他法益間之
    均衡維護，在不逾越欲達成目的之必要限度下，以適當方式
    為警告、制止或命令解散（司法院大法官會議釋字第445號
    解釋理由書可資參照）。是集會遊行法既採事前審查制，特
    定群眾未事前提出申請而自行聚集之行為，已符合「室外集
    會」之要件，主管機關本可認定屬「違法室外集會」後，依
    同法第25條第1項依其「行政裁量」，為警告之「行政通知
    」與制止、命令解散之「行政處分」，此等行為性質上均屬
    主管警察機關依其機關之性質所為之行政行為。又按民事或
    刑事訴訟之裁判，以行政處分是否無效或違法為據者，應依
    行政爭訟程序確定之。前項行政爭訟程序已經開始者，於其
    程序確定前，民事或刑事法院應停止其審判程序，行政訴訟
    法第12條定有明文。再按民事或刑事法院在行政爭訟程序確
    定前，既應停止其審判程序，足見行政處分是否無效或違法
    ，應先由行政爭訟程序確定之。倘行政法院對於行政處分之
    違法性已有認定，民事或刑事法院就此即不得再為實體審查
    而為相左之認定（最高法院93年度台上字第2014號判決可參
    ）。是行政訴訟法第12條已揭示「行政自我審查」之原則，
    故民刑法院所受理之案件，凡以行政處分是否無效或違法為
    據者，應由認定先決事實之行政法院為裁判後，以該確定裁
    判所認定之事實供為民刑事法院裁判時認定事實之依據，俾
    防止不同法院裁判結果互為牴觸之情形發生，亦即刑事法院
    於審查集會遊行法第29條之構成要件時，對主管機關如何命
    令解散集會、遊行，以及用何種方式制止其繼續進行，涉及
    此項解散命令之當否，為事實認定問題。刑事法院於論罪科
    刑時，就犯罪行為之構成要件是否符合，應為「確切」之認
    定，尤其對於行為須出於故意為處罰之要件，亦應注意及之
    ，乃屬當然（司法院大法官會議解釋第445號解釋理由書參
    照），顯見該理由書所指刑事法院應為「確切」之認定，應
    係涵蓋主、客觀之要件，即刑事法院得審查群眾之聚集行為
    是否已構成「室外集會」？是否屬「違法室外集會」？是否
    行政機關有為警告、制止、命令解散之處分？行為人是否構
    成首謀？行為人主觀是否構成故意等要件，乃至於警方舉牌
    之情狀、相距時間是否妥適，均屬刑事法院所得審酌。本件
    被告雖經申請核准，然其明知核准範圍僅限於「1.中華路一
    段41號（環保署）前人行道。2.凱達格蘭大道【自公園路（
    不含）至中山南路（不含）】外交部前人行道及所鄰1個車
    道。」、申請人數「10,000人」，並於主管機關許可附帶限
    制事項中特別記載：「凱道集會時群眾欲轉移至環保署集會
    ，民眾人數至多不得超過500人（以搭乘遊覽車之方式往返
    ），另至行政院遞交陳情書時，民眾人數不超過10人」等，
    被告於原審訊問時亦自承：原來也有申請要去行政院集會遊
    行，但主管機關告知僅能陳情而不能定點集會等語（見原審
    卷第62頁反面），足認被告顯然知悉獲准集會之地點不含行
    政院或監察院前，或是允許於中山南路上舉行遊行，縱使欲
    前往行政院陳情，民眾人數亦不得超過10人，卻仍於上揭時
    地以擴音設備號召群眾前往行政院「陳情」，並手持布條引
    領群眾沿中山南路前往行政院，其所為顯已逾越當初申請核
    准集會之範圍，當屬未經許可之集會、遊行。而被告在集會
    、遊行過程中，曾手持擴音器向群眾發表演說、告知群眾前
    往行政院，且被告亦自承到場群眾多係花蓮鄉親、知悉訴求
    為何，則以首謀並不限於首倡謀議之人，凡於集會現場參與
    指揮群眾，並對群眾居於領導地位之人亦應屬之，是被告率
    眾高呼口號、向群眾演說之行為，顯見其在此集會之中係居
    於首謀之地位無訛，被告明知警方三度舉牌並以擴音器請被
    告解散群眾，被告猶邀集群眾於監察院前繼續聚集，進而與
    現場維持秩序之員警對峙，趨前要求警方撤離保防替代役等
    情，業如前述，足見被告當時並無就地解散之意，被告明知
    警方舉牌制止，仍拒不遵從，繼續非法集會抗爭，顯有違反
    本件規範之故意，至為明確。
  (五)另被告又辯稱伊係陳情，並非集會、遊行云云。查請願法第
    6 條「人民集體向各機關請願，面遞請願書，有所陳述時，
    應推代表為之；其代表人數不得逾十人」之規定，倘多數人
    集體請願之地點屬於公共場所或公眾得出入之場所，並有發
    表演說等情形，確有可能發生與上揭集會遊行法所規範之「
    集會」相競合；再按行政程序法第169條規定「陳情得以書
    面或言詞為之；其以言詞為之者，受理機關應作成紀錄，並
    向陳情人朗讀或閱覽後命其簽名或蓋章」，審諸行政程序法
    亦未對集體陳情為任何規定或限制，自當肯認行政程序法尚
    不排除多數人可集體陳情表達對行政興革之建議、行政法令
    之查詢、行政違失之舉發或行政上權益之維護等意見之權利
    。惟縱被告原欲舉行之聚眾活動為「請願」或「陳情」，苟
    該活動之實質內涵已符合集會遊行法第2條第1項所規範之「
    集會」性質，在國家維護人民表現自由之同時，本於維持社
    會秩序及增進公共利益之必要，上開活動自仍應受集會遊行
    法之規範，以避免於現行法規尚無對「室外」之集體請願及
    陳情加以明確規範之制度下，任由行為人假藉「請願」、「
    陳情」之名，而行「集會」之實，以此迴避集會遊行法第8
    條「室外集會、遊行，應向主管機關申請許可」之規定。是
    縱被告辯稱：伊係進行「陳情」云云，仍無解於該聚眾行為
    亦屬於集會遊行法第2條之室外集會。
  (六)被告復辯稱伊係合法陳情、尋找一個訴求之管道，並非集會
    ，如果單純陳情案件不被政府尊重，封閉人民訴求管道，後
    果更不堪設想云云。然按，人民請願陳情應循合法程序為之
    ，而蘇花高速公路興建與否？有無不當？固攸關公共利益，
    但仍應循法定程序提出訴求，被告身為立法委員，當知不得
    以脫序或非法手段達到其訴求之目的，其以違法集會遊行之
    方式表達訴求，或已達凸顯議題的目的，然同時亦妨礙到交
    通秩序及社會秩序，且其訴求屬於一般公共政策，容或有見
    仁見智之不同意見，並非屬憲法核心價值領域之理念宣揚，
    若遽行使用違反法律之手段，不得因此主張免除刑事責任。
    況被告此次集會、遊行之地點係在台北市○○○路與中山南
    路口，為行政院、監察院週邊之交通要道，且鄰近大眾交通
    樞紐之臺北車站商圈，現場群眾並已佔據中山南路南往北方
    向之一線車道，進而妨害該路段南往北方向車輛之行進，嚴
    重影響當地交通秩序及用路人之權益，則主管機關視現場集
    會之人數、地點、影響交通之程度等情狀衡量人民集會自由
    之權利與社會法益之均衡維護，而下達解散命令，並未違反
    比例原則。
  (七)綜上，被告未經許可擅自於合法集會現場（即凱達格蘭大道
    上）居於領導地位，引領群眾前往行政院「陳情」，並使群
    眾集結於監察院前或站或坐，期間持續仍撥放歌曲、呼口號
    等，最後被告在該處發表約4分31秒之演說後方解散群眾，
    期間已經警方分別三度舉牌警告、命令解散、制止，仍不遵
    令停止集會遊行等情，所為顯已違反集會遊行法第29條「集
    會遊行，經該管主管機關命令解散而不解散，仍繼續舉行經
    制止而不遵從」甚明。從而，被告上揭辯解，顯係事後卸責
    之詞，不足採信，本件事證已臻明確，犯行足堪認定，應依
    法論科。
三、按集會遊行法所稱之集會，係指在公共場所或公眾得出入之
    場所舉行會議、演說或其他聚眾活動，集會遊行法第2條第1
    項定有明文。又所謂「首謀」，並不限於首倡謀議之人，凡
    於集會現場參與指揮群眾，並對群眾居於領導地位之人亦應
    屬之。查被告於上揭時、地，當眾手持擴音器向現場為數眾
    多之群眾發表演說、呼口號等行為，自符合前揭集會遊行法
    所規範「集會」之定義。又被告先於同日14時28分許登上宣
    傳車上以擴音器發表爭取興建蘇花高建設演說，繼之於14時
    44 分許，手持擴音器向現場群眾表示「我們現在正式到行
    政院表達我們的訴求，要求蘇貞昌院長馬上動工蘇花高」等
    語呼籲現場參與合法集會之群眾隨之前往行政院，且在監察
    院前再度登上宣傳車，手持麥克風等擴音設備發表演說等行
    為，皆有凝聚人氣、振奮精神之意，足見被告確屬居於指揮
    群眾之領導地位應係該違法集會遊行之首謀無誤。而被告未
    經許可擅自率眾於上開公共場所遊行、聚集、發表演說，經
    中正第一分局三度舉牌警告、命令解散、制止，仍不遵令停
    止集會遊行，故核被告甲○○所為，係犯集會遊行法第29條
    之罪。
四、原審本於同上理由，認被告犯行，事證明確，適用集會遊行
    法第29條，刑法第11條前段、第41條第1項前段、刑法施行
    法第1條之1等規定，並審酌被告身為政治人物（立法委員）
    ，為花東地區民眾表達爭取興建蘇花高速公路而為此集會遊
    行，立意良善，然民主社會中，人民對於政府施政措施，常
    藉集會、遊行之方式表達意見，形成公意，惟集會、遊行具
    有容易感染及不可控制之特質，對於社會治安可能產生潛在
    威脅，為維護人民集會、遊行的合法權益，並確保社會秩序
    安寧，自有制訂法律予以合理之限制，以兼顧集會自由之保
    障及社會秩序之維護。被告既身為國家審議法律之立法委員
    ，應有高於一般民眾之法治素養，作為均應依法而行，又衡
    以被告未經申請核准即行在監察院前集會，且無視於主管機
    關至少三次舉牌命令解散，所為已侵害往來之不特定行人車
    輛之通行自由及秩序，惟幸仍能保持和平理性，未衍生其他
    暴力衝突，手段尚稱平和且集會之時間不長，暨被告犯罪之
    動機、目的、教育智識程度及犯後態度等一切情狀，量處拘
    役五十五日，併諭知易科罰金之折算標準，經核其認事用法
    ，俱無不合，量刑亦屬妥適。被告提起上訴，猶否認其犯意
    ，並執媒體所攝光碟認警方並未三次舉牌等情，惟依該光碟
    所示，僅係媒體於奔跑慌亂之中所攝得之不全畫面，其時間
    僅五分五秒，並未全程呈現被告集會遊行之始末，業據原審
    勘驗屬實（見原審卷第114頁勘驗筆錄），自不足採為有利
    於被告行為認定之依據，故其聲請再行調查該項證據，核無
    必要，其上訴並無理由，應予駁回。
據上論斷，應依刑事訴訟法第368條，判決如主文。
本案經檢察官田炳麟到庭執行職務
中    華    民    國    97    年    11    月    4     日
                  刑事第十庭審判長法  官  楊炳禎
                                  法  官  李春地
                                  法  官  朱光仁
以上正本證明與原本無異。
不得上訴。
                                  書記官  王宜玲
中    華    民    國    97    年    11    月    14    日


司法院資訊處製作；財團法人民間司法改革基金會備份。
